【裁判字號】    89,訴,786
【裁判日期】    890929
【裁判案由】    清償債務
【裁判全文】
臺灣桃園地方法院民事判決  八十九年度訴字第七八六號
    原      告  新竹國際商業銀行股份有限公司
    法定代理人  丁○○
    訴訟代理人  己○○
    送達代收人  丙○○
    被      告  清州股份有
    法定代理人  戊○○
    被      告  乙○○
    被      告  甲○○
    右三人共同
    訴訟代理人  曾丁壽律師
右當事人間請求清償債務事件，本院判決如左：
    主    文
被告應連帶給付原告新台幣壹佰零玖萬壹仟伍佰陸拾柒元，暨其中新台幣壹佰零柒萬
捌仟貳佰肆拾捌元自民國八十九年三月十四日起至清償日止，按年息百分之十．九五
計算之利息，並自民國八十九年三月十四日起至民國八十九年九月十三日止，按上開
利率百分之十，自民國八十九年九月十四日起至清償日止，按上開利率百分之二十計
算之違約金。
訴訟費用由被告連帶負擔。
    事    實
甲、原告方面：
    (一)聲明：求為判決如主文所示。
    (二)陳述：
      (1)被告清州股份有限公司（下稱被告公司）於民國八十七年六月二十日邀同其
        餘被告為連帶保證人與原告簽訂放款借據及開發信用狀約定書【開發國外信
        用狀專用】，借款額度以美金二十五萬元為限，本借款得循環使用。
      (2)依放款借據第二條之約定，被告公司委請原告開發信用狀動用額度時，除由
        被告公司依規應先結匯部分款項外，其餘未結匯款於國外銀行押匯時，由原
        告銀行於本借據額度項下墊付撥款，而債務人於國外銀行押匯日起一百八十
        天內，應按還款當日，原告銀行所定出匯率折算新台幣結購外匯或以外匯款
        償還之。
      (3)依放款借據第三、四條之約定，本借據項下各筆借款之利息，外幣部分自所
        開發之信用狀國外押匯日起，按當日牌告外幣放款利率計算之，新台幣部分
        則按撥貸日原告銀行基本放款利率及加碼標準計算之；則外幣利率詳如外幣
        授信逾期明細表及償還放款結匯紀錄所示；新台幣利率則依原告銀行基本放
        款利率，即如附表所示各筆開發國外遠期信用狀計之年利率，並依借據第五
        條之約定，被告等倘到期不辦理結匯償付，自到期日起至清償日止，逾期在
        六個月以內者，按上開利率百分之十，在六個月以上者，按上開利率百分之
        二十計付違約金。
      (3)詎料被告公司於借據有效期限內，陸續向原告聲請開發國外遠期信用狀，並
        於國外銀行押匯時，由原告墊付如前述所示之金額，均已屆還款期限，計有
        一百零九萬一千五百六十七元之墊款仍未償還，依約被告即應負連帶清償墊
        款及利息、違約金，屢經催討，仍未獲置理，爰提起本件訴訟。
三、證據：提出放款借據及開發信用狀約定書各乙份、外幣授信逾期明細表乙份、進
          口結匯證實書兼利息收據乙紙、客戶存款實續績統計表乙紙、印鑑卡八紙
          （以上均為影本）、利率加減碼項目及加減碼數表乙紙為證，並聲請訊問
          證人劉祐銘。
乙、被告方面：被告未於最後言詞辯論期日到場，據其前言詞辯論所為之聲明及陳述
              如左：
    (一)聲明：原告之訴及假執行之聲請駁回。如受不利之判決，願供擔保請准免為假
            執行。
    (二)陳述：
      (1)原告除請求年息百分之九．四二之利息外，逾期六個月再加計利息一成之違
        約金，超過六個月又按利息之二成加計違約金，殊屬重複課付利息，縱謂為
        違約金亦顯過高。
      (2)被告非僅按月繳付利息，並償還部分本金，原告竟自八十九年三月二十日起
        請求利息，於法顯有未合，又系爭借據之約定顯屬不平等御用契約，應屬無
        效至為明顯。被告既有償還本金並繳付利息，原告即不應再起訴請求被告償
        還全部本金及利息和違約金。
      (3)被告乙○○、李太平根本未為本件被告公司之連帶保證人或連帶債務人，亦
        未在系爭借據上蓋章。
    理      由
一、被告未於最後言詞辯論期日到場，核無民事訴訟法第三百八十六條所列各款情形
    ，爰依原告聲請，由其一造辯論而為判決，合先敘明。
二、本件原告主張之事實，已據其提出提出放款借據及開發信用狀約定書、外幣授信
    逾期明細表、進口結匯證實書兼利息收據、客戶存款實續績統計表、印鑑卡、利
    率加減碼項目及加減碼數表為證，核屬相符，惟被告辯稱原告除請求年息百分之
    九．四二之利息外，逾期六個月再加計利息一成之違約金，超過六個月又按利息
    之二成加計違約金殊屬重複課付利息，縱謂為違約金亦顯過高，且被告乙○○、
    李太平根本未為本件被告公司之連帶保證人或連帶債務人，亦未在系爭借據上蓋
    章云云，經查，當事人約定如債務人不於適當時期履行債務時，即須支付違約金
    者，其違約金係以強制債務之履行為目的，實為確保債權效力之一種強制罰，與
    利息之性質迥然不同，就令約定之違約金過高，但既得由法院減至相當之數額，
    亦非無救濟之途，不得謂其約定為無效或無請求權，蓋違約金之約定，於金錢債
    務，並不排斥其適用，又非如民法第一百零五條之限制，至法院之核減乃基於公
    平觀念上之理由，而非基於無請求權之原因，若謂債務人可以任意遲延給付，而
    可不受契約預定違約金之處罰，其結果將使債權金融週轉陷於呆滯，生產計劃無
    由開展，而債務人拖債之風亦將日熾，豈得謂平。且遲延之債，以支付金錢為標
    的者，除遲延利息外，亦非不得請求損害賠償，此觀民法第二百三十三條第三項
    之規定自明，法律既准許債權人於遲延利息外，請求損害賠償，尤難謂此項違約
    金之約定為無效或無請求權，於此場合，僅債務人得就過高部分請求法院行使其
    減低權而已（六十八年度第九次民事庭庭推總會決議可資參照）。是被告辯稱此
    違約金之約定應屬無效，自不足採。至上開違約金之利率僅年息百分之一．八八
    四（9.42 x20%=1.884%），衡情仍屬相當，並非過高，是其抗辯此部分之約定過
    高乙節亦無可採。另借據上被告李太平、乙○○之簽名部分，據原告提出由被告
    乙○○、李太平於系爭借款日期前即八十二年八月十七日、八十六年八月七日即
    留存於原告之印鑑卡上之印鑑及簽名，兩者以肉眼裸視鑑定結果，被告李太平部
    分除兩者所蓋用印章之印文相同外，被告乙○○及李太平簽名部分之筆跡特性亦
    屬同一人所為無訛，且經承辦系爭借款之對保人員劉祐銘到庭證述借據上連帶保
    證人之簽名及蓋章均係連帶保證人親自所為等情，被告李太平及乙○○空言否認
    渠等未在借據上簽名，難堪採認。
三、從而，原告依消費借貸及連帶保證契約請求被告連帶給付借款一百零九萬一千五
    百六十七元，暨其中一百零七萬八千二百四十八元自民國八十九年三月十四日起
    至清償日止，按年息百分之十．九五計算之利息，並自民國八十九年三月十四日
    起至民國八十九年九月十三日止，按上開利率百分之十，自民國八十九年九月十
    四日起至清償日止，按上開利率百分之二十計算之違約金，為有理由，應予准許
    。
四、本件原告並未陳明願供擔保請准宣告假執行，被告陳明願供擔保請准宣告免為假
    執行，容有誤會，併予敘明。
五、本件判決之基礎已臻明確，兩造其餘之攻擊防禦方法及舉證，核與判決無影響，
    毋庸一一論列，附此敘明。
六、據上論結，本件原告之訴為有理由，依民事訴訟法第三百八十五條第一項前段、
    第八十五條第二項，判決如主文。
中      華      民      國    八十九    年      九      月    二十九    日
                                  臺灣桃園地方法院民事第一庭
                                              法      官  林淑鳳
右為正本係照原本作成
如對本判決上訴，須於判決送達後廿日內向本院提出上訴狀
中      華      民      國    八十九    年      九      月     二十九   日
                                              法院書記官  楊文雄


司法院資訊處製作；財團法人民間司法改革基金會備份。
